【裁判字號】    97,台上,1896
【裁判日期】    970911
【裁判案由】    返還價金等
【裁判全文】
最高法院民事判決            九十七年度台上字第一八九六號
上   訴   人  甲○○
訴 訟代理 人  劉昌崙律師
              陳郁仁律師
被  上訴  人  花愛春天有限公司
兼法定代理人  丙○○
被  上訴  人  乙○○
上列當事人間請求返還價金等事件，上訴人對於中華民國九十七
年五月十四日台灣高等法院第二審判決（九十六年度重上字第五
五四號），提起上訴，本院判決如下：
    主  文
原判決廢棄，發回台灣高等法院。
    理  由
本件上訴人主張：伊與被上訴人花愛春天有限公司（下稱花愛公
司）及該公司負責人即被上訴人丙○○於民國九十五年九月十一
日訂立買賣契約，約定由伊買受花愛公司，價金為新台幣（下同
）二千五百零五萬三千元，並由被上訴人乙○○擔任賣方之連帶
保證人。詎訂約後，花愛公司及丙○○未依買賣契約第六、七條
之約定，於訂約後二十日內，將原以丙○○名義訂立之土地租賃
契約，變更承租人為花愛公司，依契約第七條約定，應認雙方同
意解除契約，伊亦於同年十月二日發函通知被上訴人自即日起解
除契約，依民法第二百五十九條規定，被上訴人應返還伊前給付
之部分價金及已支出之必要、有益費用；如認不符該規定，伊亦
得依民法第一百七十九條、第一百七十六條、第一百七十七條等
規定，請求被上訴人給付等情，爰求為命被上訴人連帶給付一千
零四十一萬元並其遲延利息；如其中一人給付時，他被上訴人免
為給付義務之判決。
被上訴人則以：丙○○僅代表花愛公司訂立買賣契約，非訂約當
事人，上訴人亦未對丙○○為解除契約之意思表示，丙○○自不
負給付義務。又買賣契約第六條固約定賣方保證於三日內將原以
個人名義承租之土地租賃契約，改為花愛公司承租，惟嗣因上訴
人遲未辦理公司負責人變更事宜，買賣雙方乃同意以上訴人個人
名義承租，並於九十五年九月十八日經地主同意將承租人變更為
上訴人名義，賣方並無違約，上訴人無由解除契約等語，資為抗
辯。
原審維持第一審所為上訴人敗訴之判決，駁回其上訴，無非以：
上訴人與花愛公司於九十五年九月十一日簽訂系爭買賣契約，由
乙○○擔任賣方之連帶保證人。另原由丙○○與訴外人李德田訂
立之土地租賃契約書，於九十五年九月十八日變更承租人為上訴
人名義，並由上訴人於租賃契約書上簽名等情，為兩造不爭之事
實。上訴人雖指丙○○與李德田就桃園縣大溪鎮○○段內柵小段
五四之四號土地，乙○○分別與訴外人李德淦、李金泉各就同小
段五四、五四之五號土地訂立之租賃契約，其承租人變更為上訴
人名義，均未經各該出租人同意云云。惟有關該土地租賃契約於
九十五年九月十八日業將承租人名義變更為上訴人，並由上訴人
於該租賃契約書簽名等情，為上訴人於第一審所不爭執，且觀諸
上訴人所提上開三紙租賃契約書與被上訴人所提由出租人保留之
租賃契約書，均已將原載之承租人變更為上訴人名義，自難認變
更承租人未經原出租人同意；況上訴人就上開有利於己之事實，
亦未舉證證明，依舉證責任分配原則，應認上訴人之主張為不可
採。上開土地租賃契約之承租人名義變更為上訴人個人，既係經
買賣雙方及出租人同意，足認原買賣契約第六條之約定，業經買
賣雙方合意變更；況該條約定，無非在確保上訴人承買花愛公司
後，不致因該公司所在之土地有第三人（包括地主）主張權利，
而無法永續經營，上訴人同意變更租賃契約承租人為其本人，亦
達原契約目的，應認花愛公司或丙○○已履行該約款之義務，而
無違約情事，上訴人尚不得據以解除買賣契約。又所謂合意解除
契約，乃契約之雙方當事人，依契約自由原則，合意訂定契約，
使原屬有效之契約，自始歸於無效，其成立應依民法第一百五十
三條之規定。上訴人雖於九十五年十月二日發函被上訴人，解除
系爭買賣契約，被上訴人亦以花愛公司名義，於九十六年二月十
三日對上訴人為解除契約之意思表示，惟上開函文係彼等以他方
違約為由，各自為解除系爭買賣契約之意思表示，難謂係合意解
除買賣契約，上訴人指系爭買賣契約經雙方同意解除云云，亦無
可取。系爭買賣契約既屬有效存在，則上訴人依民法第二百五十
九條、第一百七十九條、第一百七十六條、第一百七十七條規定
，請求被上訴人給付一千零四十一萬元本息，即非正當，應予駁
回等詞，為其判斷之基礎。
惟查系爭買賣契約第六條原約定「出賣人應於三日內將所有土地
租賃契約書，原承租人為個人名義，改為花愛公司承租」，嗣該
租約之承租人並未變更為花愛公司，而係更改為上訴人個人名義
，被上訴人既辯稱此係雙方事後變更約定，出賣人係依變更後之
約定履行，其變更並已得出租人同意等語，則依舉證責任分配原
則，即應由主張該有利事實之被上訴人舉證證明之；其應證明之
事實自包括出租人亦同意變更承租人為上訴人個人。乃原審竟謂
應由上訴人舉證證明出租人未同意變更云云，自悖於舉證責任分
配原則。又被上訴人雖提出變更承租人為上訴人名義之租賃契約
書三件為證，惟原審憑何認定該租賃契約書係出租人所保留者，
而得據以推斷其變更已得出租人之同意，原審未予敘明，亦有理
由不備之違法。再上訴人於第一審曾陳稱：乙○○及丙○○於九
十五年十月一日收到伊所發解除契約函及同年月二日之解除契約
函，並同意解除契約，否則何以於同年月三日將花愛公司收回經
營（見一審卷九八、九九頁），復稱花愛公司已頂讓給第三人，
現已更名為「寶貝」各等語，並提出照片為證（同上卷二七四、
二七六、三一五頁以下）。則上訴人除以出賣人違約為由，行使
解除權外，是否亦主張買賣雙方默示合意解除契約？另被上訴人
如事後確又將花愛公司頂讓他人，則其理由為何？原買賣契約是
否仍有效存在？均非無疑。上訴人依回復原狀及不當得利等規定
，請求被上訴人給付，是否全然無據，尚非無斟酌之餘地。原審
未遑細究，逕為不利上訴人之論斷，自難昭折服。上訴論旨，指
摘原判決不當，求予廢棄，非無理由。
據上論結，本件上訴為有理由。依民事訴訟法第四百七十七條第
一項、第四百七十八條第二項，判決如主文。
中    華    民    國  九十七  年    九    月   十一   日
                      最高法院民事第一庭
                          審判長法官  蕭  亨  國
                                法官  葉  勝  利
                                法官  高  孟  焄
                                法官  童  有  德
                                法官  許  正  順
      本件正本證明與原本無異
                                      書  記  官
中    華    民    國  九十七  年    九    月  二十九  日
                                                      v


司法院資訊處製作；財團法人民間司法改革基金會備份。
